【裁判字號】    97,訴,2506
【裁判日期】    980121
【裁判案由】    清償借款
【裁判全文】
臺灣臺中地方法院民事判決              97年度訴字第2506號
原      告  甲○○
訴訟代理人  王世宗律師
被      告  乙○○
上列當事人間請求清償借款事件，經於民國97年12月31日言詞辯
論終結，本院判決如下：
    主    文
原告之訴及假執行之聲請均駁回。
訴訟費用由原告負擔。
    事實及理由
一、本件原告原起訴聲明：被告應給付原告新臺幣（下同）775,
    750元及自起訴狀繕本送達之翌日起至清償日止，按週年利
    率5％計算之利息及願供擔保，請准宣告假執行。嗣以民事
    準備書狀(二)減縮聲明為被告應給付原告710,874元，並願供
    擔保，請准宣告假執行。另陳述：
    （一）被告與原告前素有金錢上之往來，民國88年間，被告
          因經濟上周轉困難，陸續向原告借款，被告計應清償
          原告710,874元，細目如下：
          (1)、被告於87年7月30日至原告家，向原告借款6萬元
              ，由原告以匯款方式交付借款。證據：原證一匯
              款副通知書。
          (2)、被告於88年1月15日至原告家，向原告借款4萬元
              ，原告以簽發支票方式交付借款，被告持2支NOK
              IA-6150手機抵償35,000元，尚餘5,000元未償。
              證據：原證二支票、支票存根、原證三圖片。
          (3)、向訴外人中國信託商業銀行（下稱中國信託）30
              萬元貸款部分：
              、貸款本金285,000元：被告於88年1月25日向
              、利息51,848元：上開向銀行之貸款，原分30
              、貸款保險費9,000元：原告依被告所請而向
              、提前撥款利息4,410元：原告依被告所請而
          (4)、被告繼於88年2月28日至原告家中，向原告借款
              12 萬元，由原告簽發12萬元支票交付，然被告
              僅償還35,000元及6萬元，尚有25,000元未償。
              證據：原證十一支票、原證十二明細表。
          (5)、被告又於88年8月30日在原告家中，向原告借款5
              萬元，由原告以匯款方式交付。證據：原證十三
              匯款回條。
          (6)、以上借款合計為490,258元，另應自最後一筆5萬
              元借款之日（88年8月30日）起至97年8月30日止
              ，加計9年期間之法定利息220,616元（計算式：
              490,258元×5％×9年＝220,616.1元）。
          總計被告應付原告之金額為710,874元（計算式：490
          ,258元＋220,616元＝710,874元）。
    （二）雙方嗣曾多次約定清償借款期限及方式，惟被告屆期
          均未為清償，屢經原告催討，被告均置之不理，嗣後
          更避不見面，為此爰依民法第478條規定，提起本件
          訴訟。
    （三）原告固有取得被告所抗辯之電器產品，但與系爭借貸
          關係無關，亦否認兩造間有投資或買賣關係存在。
二、被告答辯聲明：原告之訴及假執行聲請均駁回，如受不利之
    判決，願供擔保免為假執行。另陳述：
    （一）被告固有使用原證一之帳戶及取得原告所交付之支票
          及匯款。惟兩造間並無借款關係存在。兩造為當兵結
          識之好友，退伍後仍有聯絡，被告原從事家電業，販
          售視聽家電及通訊產品。
          (1)、原告於87年間因欲購買NOKIA行動電話2支、JBL
              音響組合1套、B&W德國喇叭1套及國際牌分離式
              冷氣1組等電器產品，被告基於朋友互惠省錢的
              情況下，乃先後向原告取得貨款，用供支付予代
              理商以取得商品，再交付給原告，原告上開所稱
              之款項交付，其原因並非借貸周轉，實為買賣。
          (2)、被告另於88年間欲集資100萬元參與投顧公司之
              股票投資，初期獲利尚可，基於有錢大家賺之心
              態，乃向原告分析投資，經其評估後，獲原告同
              意參與共同投資關係，非如原告所述因被告信用
              不良要求其借貸供被告使用云云，實係投資關係
              。況原告聲稱借貸關係卻無任何被告所簽立之票
              據或借據，實違一般社會常理。
          (3)、原告因向訴外人中國信託申貸30萬元信用貸款供
              為上述投資之用，然因申貸作業時間需時2至3週
              ，在貸款尚未撥付前，因有進場投資買入股票之
              時機，被告乃先以約10萬元左右之金額代原告墊
              付投資款，事後再取得原告所簽立之票據以為投
              資款之交付，原告嗣並於貸款核撥後，再補足約
              20萬元之投資款差額。
    （二）上開投資嗣因失利，被告曾告知原告，須先償還房屋
          抵押貸款，故約定俟房屋抵押貸款結束後，再連絡討
          論投資失敗如何收尾，被告並為取得較多之收入以償
          還房屋抵押貸款乃更換工作，然原告卻散發不實資料
          ，導致被告得不得不到外地工作，非如原告所說避不
          見面或置知不理。
三、法院得心證之理由：
  壹、程序方面：本件原告起訴時，原聲明請求被告給付775,75
      0元及自起訴狀繕本送達之翌日起至清償日止，按週年利
      率5％計算之利息及願供擔保，請准宣告假執行。嗣以民
      事準備書狀(二)減縮聲明為被告應給付原告710,874元，並
      願供擔保，請准宣告假執行。另就貸款保險費9,000元及
      提前撥款利息4,410元部分追加不當得利之請求。核與民
      事訴訟法第255條第1項但書規定相符，另被告對原告所為
      訴之追加復無異議而為本案之言詞辯論者，應視為同意追
      加，合先敘明。
  貳、實體方面：
      （一）消費借貸請求部分：
            (1)、按消費借貸法律關係之成立，須具備：借貸
                意思表示相互一致、交付借貸物之特別要件
                。是原告如主張有金錢借貸關係存在者，自須
                就金錢借貸關係發生所須具備之特別要件即金
                錢之交付及借貸意思表示互相一致，負舉證之
                責任，若僅能證明有金錢之交付，但未能證明
                借貸意思表示互相一致者，尚不能認為有金錢
                借貸關係存在。又主張法律關係存在之當事人
                ，須就該法律關係發生所須具備之特別要件，
                負舉證之責任。而此特別要件之具備，苟能證
                明間接事實並據此推認要件事實雖無不可，並
                不以直接證明者為限，惟此經證明之間接事實
                與要件事實間，須依經驗法則足以推認其因果
                關係存在者，始克當之。倘負舉證責任之一方
                所證明之間接事實，尚不足以推認要件事實，
                縱不負舉證責任之一方就其主張之事實不能證
                明或陳述不明、或其舉證猶有疵累，仍難認負
                舉證責任之一方已盡其舉證責任，自不得為其
                有利之認定。
            (2)、本件原告訴請被告清償前述未償借款及利息。
                因被告就此部分之款項是否存在有金錢借貸關
                係一節，有所爭執。原告自須就金錢借貸之意
                思表示互相一致，負舉證責任。經查：
                、原告固據提出匯款副通知書、支票、支票
                、原告所另提出之貸款申請書、帳單、簽帳
                、原告所另主張被告交付NOKIA行動電話手
                、原告雖另提出借款明細表及其於90年8月3
            (3)、基上所述，原告所提出之各項證據，既未能證
                明兩造間存在有消費借貸關係，原告復未能提
                出其他積極事證，供為兩造間確有就金錢借貸
                之意思表示互相一致之證明，另上述各筆款項
                之交付，亦無法認定其緣由，必屬金錢借貸關
                係。是原告就兩造間存在有消費借貸關係之舉
                證，尚有不足。
      （二）向訴外人中國信託貸款所支出之保險費9,000元及
            提前撥款利息4,410元之不當得利請求部分：
            (1)、經查，依原告所提出之貸款申請書、帳單、簽
                帳單觀之，原告係以自身名義向訴外人中國信
                託申辦借貸及為後續之繳款。
            (2)、承前所述，並無證據足供為原告係應被告要求
                始以自身名義為被告而向訴外人中國信託借貸
                之認定。
            (3)、按民法第179條規定，無法律上之原因而受利
                益，致他人受損害者，應返還其利益。雖有法
                律上之原因，而其後已不存在者，亦同。是依
                不當得利之法則請求返還不當得利，必以他造
                無法律上之原因而受利益，並致己造受有損害
                為其要件。本件原告既未能證明係應被告要求
                而以自身名義為被告而向訴外人中國信託借貸
                ，是原告所主張因其申貸所支出之貸款保險費
                9,000元及提前撥款利息4,410元，係屬被告所
                受無法律上原因之不當得利等語，核非有據。
四、綜上所述，原告本於消費借貸之法律關係，訴請被告清償借
    款；另依不當得利之法律關係，訴請被告返還所支出之貸款
    保險費及提前撥款利息，均無理由，應予駁回。又原告之訴
    既經駁回，其假執行之聲請，應併予駁回。
五、本件事證已臻明確，兩造其餘攻擊防禦方法及舉證，核與判
    決結果無影響，爰不逐一論述，併予敘明。
六、據上論結，原告之訴為無理由，依民事訴訟法第78條，判決
    如主文。
中    華    民    國    98    年    1     月    21    日
                  民事第二庭    法  官  林宗成
上正本係照原本作成。
如對本判決上訴，須於判決送達後20日內向本院提出上訴狀。
中    華    民    國    98    年    1     月    21    日
                                書記官


司法院資訊處製作；財團法人民間司法改革基金會備份。
